【裁判字號】    97,交上訴,178
【裁判日期】    971225
【裁判案由】    公共危險
【裁判全文】
臺灣高等法院刑事判決               97年度交上訴字第178號
上  訴  人  臺灣臺北地方法院檢察署檢察官
被      告  乙○○
上列上訴人因被告公共危險案件，不服臺灣臺北地方法院97 年
度交訴緝字第1號，中華民國97年9月22日第一審判決（起訴案號
：臺灣臺北地方法院檢察署96年度偵緝字第2085號），提起上訴
，本院判決如下：
    主  文
原判決撤銷。
乙○○駕駛動力交通工具肇事，致人受傷而逃逸，累犯，處有期
徒刑柒月。
    事  實
一、乙○○曾犯偽造文書罪，經臺灣士林地方法院於民國（下同
    ）86年6 月2 日判處有期徒刑8 月，於92年11月18日執行完
    畢。詎仍不知悔改，於96年1 月23日下午3 時55分許（起訴
    書誤載為上午8 時許，應予更正），駕駛車號247-CZ號營業
    小客車，在臺北市○○區○○街萬芳國小對面路邊午睡休息
    完畢，正欲向左起步行駛，適甲○○○騎乘車號BKC-360 號
    重機車同向由東往西方向行駛，乙○○本應注意汽車起駛前
    應顯示方向燈，注意前後左右有無障礙或車輛行人，並應讓
    行進中之車輛行人優先通行，而依當時又無何不能注意之情
    狀，於起步行駛時，未能注意甲○○○騎乘重機車行駛其左
    後側之情形，猶貿然左靠，使甲○○○因此煞車不及，其重
    機車之前車頭遂撞擊乙○○駕駛之自小客車左側車身，致甲
    ○○○受有顏面挫傷併多顆上方牙齒損傷、右上肢及雙側膝
    部挫傷併淺創之傷害（業務過失傷害部分未據告訴及起訴）
    。惟乙○○明知肇事致人受傷，竟未下車查看及照護傷者，
    反駕車逕行離去現場，倖經路人記下車號轉知甲○○○報警
    處理，始悉上情。
二、案經被害人甲○○○訴請臺北市政府警察局文山第一分局報
    告偵辦。
    理  由
一、訊之被告乙○○固坦承於上開時、地，駕車與被害人甲○○
    ○發生擦撞屬實，惟矢口否認有肇事逃逸之犯行，並辯稱：
    其停車於校門口附近午休，醒來後適值學校下課時間，其要
    將車輛駛離，不慎與被害人發生碰撞，其當時有下車察看，
    發現被害人並無大恙，方開車離去，其只是未報警處理及留
    下聯絡方式而已，並無肇事逃逸之故意云云。
二、惟查：
（一）被告於原審對於本案犯行已坦然認罪（見原審交訴緝卷第
      50頁正面、第53頁反面）。
（二）證人即被害人甲○○○於偵查中結證稱：（問：在96年1
      月23日下午3 時55分左右，在萬芳國小前發生車禍？）是
      的；（問：發生車禍有明顯的外傷嗎？）我的牙齒斷2 顆
      ，有流血；（問：當時乙○○有下車察看？）沒有，他有
      問我有沒有事，我告訴他說你先送我去醫院，我以為他會
      將車迴轉來載我，結果他就將車開走了；（問：乙○○當
      時有無主動留下聯絡的方式給你嗎？）沒有；（問：他的
      車號如何記得？）旁邊的家長幫我記得；（問：你們後來
      就過失傷害部分以2萬元達成和解？）是云云（見偵字卷
      第24至25頁）。
（三）被告雖於本院辯稱其當時有下車察看，見被害人未受傷才
      離去云云。然查被害人甲○○○因上開交通事故而受傷，
      有台北市立萬芳醫院96年6 月8 日萬院醫病字第09600036
      34號函及所檢附之病歷資料及診斷證明書在卷足憑（偵字
      卷第51至55頁）。觀諸其中急診護理評估記錄，見「護理
      評估」欄中之「皮膚」項下，記載見有外傷、而病人主訴
      欄亦載稱：因騎機車與汽車擦撞，牙齒、手臂及膝蓋受有
      傷害云云（見偵字卷第52頁反面）；而護理人員並對其右
      膝施以彈繩6 吋固定，並就其門牙斷裂協商牙科進行初步
      處置，亦有「急診護理記錄」可稽（見偵字卷第53頁正面
      ）；再者「急診病歷記錄」及診斷證明書，亦均記載其顏
      面、牙齒、雙膝及右肢受有傷勢（見偵字卷第54頁正面、
      第55頁反面）。基此，被害人因上揭交通事故，受有顏面
      挫傷併多顆上方牙齒損傷、右上肢及雙側膝部挫傷併淺創
      之傷害（業務過失傷害部分未據告訴及起訴），至為明確
      。衡情，若被告果真有下車察看，定會見及被害人所受之
      傷勢，然查其竟稱：未見被害人受傷云云，顯見被告於事
      故發生後，並未下車察看，逕行離去，應無疑義。綜上，
      被告翻異前詞，所辯應非足採。
（四）此外，復有道路交通事故調查報告表、交通事故談話紀錄
      表、道路交通事故補充資料表、道路交通事故現場圖、肇
      事逃逸追查表在卷可參。
（五）本件事證明確，被告犯行足以認定，應依法論科。
三、核被告所為，係犯刑法第185條之4之駕駛動力交通工具肇事
    ，致人受傷而逃逸罪。其前曾犯偽造文書罪，經臺灣士林地
    方法院於民國（下同）86年6 月2 日判處有期徒刑8 月，於
    92年11 月18 日執行完畢，此有本院被告前案紀錄表足憑，
    其於受有期徒刑執行完畢後，5 年內故意再犯本件有期徒刑
    以上之罪，為累犯，應依刑法第47條第1 項之規定，加重其
    刑。
四、被告之犯罪時間雖在96年4 月24日前；惟按中華民國九十六
    年罪犯減刑條例第5 條規定：本條例施行前（經查施行日期
    為96年7 月16日），經通緝而未於96年12月31日以前自動歸
    案接受偵查、審判或執行者，不得依本條例減刑。經查被告
    於本件犯罪，並未到庭，經檢察官於96年6 月29日，以北檢
    盛字第2767號發佈通緝，至同年8月22日22時5分，遭台北市
    政府警察局中正第一分局忠孝東路派出所員警，在台北市○
    ○○路○段64巷口緝獲，此有台北市政府警察局中正第一分
    局通緝案件移送書足憑。依中華民國96年罪犯減刑條例第5
    條規定，被告係在該條例施行前經通緝而又未自動到案，故
    不得適用減刑條例之規定予以減刑。
五、原審對於被告予以論罪科刑，本非無見。但查（一）刑法上
    之酌量減輕，必於犯罪之情狀可憫恕時，始得為之，為刑法
    第59條所明定，至情節輕微僅可為法定刑內從輕科刑之標準
    ，不得據為酌量減輕之理由，原判決既未認上訴人之犯罪情
    狀有何可憫恕之處，僅謂情節尚輕，則依同法第59條酌減本
    刑，其援引法令，自屬失當。（最高法院28年度上字第1064
    號判例意旨參照）次按刑法第59條之酌量減輕其刑，必須犯
    罪另有特殊之原因與環境等等，在客觀上足以引起一般同情
    ，認為即予宣告法定低度刑期尤嫌過重者，始有其適用。（
    最高法院44年度台上字第413號、45年度台上字第1165號判
    例意旨參照）。揆諸上開說明，被告本件另犯過失傷害部
    分，業據被害人於案件發生後，即與被告達成和解，故自始
    未提出告訴，另被告家境清寒，維持生計困難，當日係因一
    時恐慌而畏懼賠償責任過重致而離開現場，其惡性尚輕，均
    非被告犯肇事逃逸罪時所應斟酌之情狀，客觀上亦不因此足
    以引起一般之同情。加以被告自承以駕駛計程車為業（偵緝
    卷第18頁），對於交通事故後應如何處理，應有相當之認知
    ，而被害人因本件交通事故受有明顯之外傷，一望可知，且
    央求被告協助送醫治療，詳如前述，孰料被告見狀，竟未下
    車卻逕自離去，且迄今猶辯稱曾下車察看，未見被害人受傷
    云云。凡此，本案被告應無縱處以最低之刑，猶嫌過重之足
    堪憫恕之情狀甚明。乃原審竟適用刑法第59條，對被告判處
    以低於法定刑度之刑，經核難認妥適。（二）被告之犯罪時
    間雖在96年4月24日前；惟按中華民國九十六年罪犯減刑條
    例第5條規定：本條例施行前（經查施行日期為96年7月16
    日），經通緝而未於96年12月31日以前自動歸案接受偵查、
    審判或執行者，不得依本條例減刑。然按該條例第5條係就
    該條例施行前經通緝之被告或受刑人而設之規定，如係於該
    條例施行後始通緝者，即不適用該條規定。經查被告於本件
    犯罪，並未到庭，經檢察官於96年6月29日，以北檢盛字第
    2767號發佈通緝，至同年8月22日22時5分，遭台北市政府警
    察局中正第一分局忠孝東路派出所員警，在台北市○○○路
    ○段64巷口緝獲，此有台北市政府警察局中正第一分局通緝
    案件移送書足憑。依中華民國96年罪犯減刑條例第5條規定
    ，被告係在該條例施行前經通緝而又未自動到案，故不得適
    用減刑條例之規定予以減刑。但查原審判決犯罪事實及理由
    欄竟記載：「二、被告之犯罪時間雖在96年4月24日前，惟
    於本件犯罪經檢察官起訴後未到庭，而於96年11月30日經本
    院發佈通緝，嗣經警查獲逮捕到案。依中華民國96年罪犯減
    刑條例第5條規定，被告係在該條例施行前經通緝而又未自
    動到案，故不得適用減刑條例之規定予以減刑。」云云，對
    於中華民國九十六年罪犯減刑條例第5條之規定意旨，顯有
    誤解。（三）原審贅引罰金罰鍰提高標準條例第1條前段、
    第2條及刑法施行法第1條之1為依據、又原應引載刑法第47
    條第1項，卻誤載為刑法第47條第1項第1款，均有不當。綜
    上，檢察官上訴意旨指摘原審判決有所違誤及不當，為有理
    由，本院自應將原審判決予以撤銷改判。爰審酌被告素行不
    佳，曾有犯罪前科紀錄，身為職業駕駛人，竟於肇事後罔顧
    被害人之安危，逕自逃逸，然衡酌被告已與被害人就業務過
    失傷害部分達成和解，賠償損失，而被告家境清寒，近來時
    局景氣低迷，維持生計困難，當日係因一時恐慌而畏懼賠償
    責任過重致而離開現場，其惡性尚輕，且坦承部分犯行，態
    度非惡等情及其他一切情狀，量處如主文第2項所示之刑，
    以示懲儆。
六、據上論斷，本件應依刑事訴訟法第369 條第1 項前段、第36
    4 條、第299 條第1 項前段，刑法第185 條之4 、第47 條
    第1 項，判決如主文。
本案經檢察官曾忠己到庭執行職務。
中    華    民    國    97    年    12    月    25    日
            刑事第九庭審判長法  官  陳貽男
                            法  官  何信慶
                            法  官  周盈文
以上正本證明與原本無異。
如不服本判決，應於收受送達後10日內向本院提出上訴書狀，其
未敘述上訴之理由者並得於提起上訴後10日內向本院補提理由書
（均須按他造當事人之人數附繕本）「切勿逕送上級法院」。
                            書記官  余姿慧
中    華    民    國    97    年    12    月    25    日
附錄：本案論罪科刑法條全文
中華民國刑法第 185-4條
駕駛動力交通工具肇事，致人死傷而逃逸者，處六月以上五年以
下有期徒刑。


司法院資訊處製作；財團法人民間司法改革基金會備份。
